【裁判字號】    95,上訴,1378
【裁判日期】    951123
【裁判案由】    偽造文書
【裁判全文】
臺灣高等法院臺中分院刑事判決        95年度上訴字第1378號
上  訴  人
即  被  告  甲○○
選任辯護人  林見軍律師
上列上訴人因偽造文書案件，不服臺灣臺中地方法院95年度訴字
第460號中華民國95年5月16日第一審判決（起訴案號：臺灣臺中
地方法院檢察署95年度偵字第513號 ），提起上訴，本院判決如
下：
    主  文
原判決撤銷。
甲○○行使偽造私文書，足以生損害於公眾及他人，累犯，處有
期徒刑陸月，如易科罰金，以參佰元折算壹日。
如附表所示文件上偽造之「林正介」、「林正介診斷書用章」之
印文各壹枚、「醫師邱琮朗1041」之印文拾玖枚均沒收。
    事  實
一、甲○○曾因違反就業服務法案件 ，經本院判處有期徒刑3月
    確定，於民國90年9月4日易科罰金執行完畢。仍不知悔改，
    擔任立成人才仲介有限公司國外部選工經理人兼業務員，從
    事仲介家庭外籍監護工之業務，明知申請聘僱家庭外籍監護
    工，受照護人應經合格醫院（公辦公營之公立醫院、經衛生
    署評鑑合格之區域級以上醫院）之醫師開具診斷證明書。因
    與戊○○（另經檢察官為不起訴處分確定）同為台中縣跨業
    交流協會會員而熟稔 ，曾於89年間以新台幣（下同）3萬元
    之報酬，受戊○○委託，辦理申請聘僱家庭外籍監護工照顧
    其姨父林猛章，嗣因林猛章病故，該監護工被遣返，甲○○
    明知戊○○之婆婆即受照護人張李梅之身體狀況不符合申請
    家庭外籍監護工之資格，竟又接受戊○○委託，辦理聘僱家
    庭外籍監護工照護張李梅之申請事宜，而於90年10月17日，
    帶同張李梅至中國醫藥學院附設醫院（現更名為中國醫藥大
    學附設醫院）就診，惟當天並未由醫師親自開立「雇主聘僱
    家庭外籍監護工專用診斷證明書」及「巴氏量表」，甲○○
    竟與不詳姓名成年人基於偽造文書之犯意聯絡，先提供張李
    梅之年籍資料予不詳姓名之成年人，由該不詳姓名成年人於
    不詳地點，偽造如附表所示之診斷證明書及巴氏量表，偽造
    完成後再交由甲○○攜回公司，並指示不知情之立成人才仲
    介有限公司員工江家瑜據以填寫雇主聘僱外籍勞工申請表，
    並於90年11月20日由甲○○辦理送件，以雇主戊○○名義，
    將申請表及上開偽造之診斷證明書、巴氏量表持以向行政院
    勞工委員會職業訓練局（下稱職訓局）申請聘僱家庭外籍監
    護工，而行使上開偽造不實之診斷證明書及巴氏量表，足以
    生損害於醫師邱琮朗之名譽、中國醫藥大學附設醫院對該診
    斷證明書及巴氏量表之核發、暨職訓局對核准外籍勞工管理
    業務之正確性。嗣因職訓局受理申請後，認申請內容有所不
    實，經向中國醫藥大學附設醫院查覆本件診斷證明書非該醫
    院所開具，而查獲上情。
二、案經行政院勞工委員會函送臺灣臺中地方法院檢察署檢察官
    偵查起訴。
    理  由
一、按被告以外之人（包括證人、鑑定人、告訴人、被害人及共
    同被告等）於審判外之陳述，雖不符刑事訴訟法第159條之1
    至第159條之4等規定，而經當事人於審判程序同意作為證據
    ，法院審酌該言詞陳述或書面陳述作成時之情況，認為適當
    者，亦得為證據；當事人、代理人或辯護人於法院調查證據
    時，知有刑事訴訟法第159條第1項不得為證據之情形，而未
    於言詞辯論終結前聲明異議者，視為有前項之同意，同法第
    159條之5定有明文。本件證人江家瑜、戊○○、利玫菁於偵
    查中具結後之陳述，均係被告以外之人於審判外之言詞陳述
    ，其性質係屬傳聞證據，本院審理時予以提示並告以要旨，
    且經被告表示意見。被告已知上述筆錄乃傳聞證據，未於言
    詞辯論終結前對該等筆錄內容異議，依上開規定，是上開證
    人之證言經擬制同意而有證據能力，本院審酌上開筆錄作成
    時，無不當取供之情形，復無其他證據足認該等陳述有何顯
    不可信之情事等一切情況，認為以之作為本案之證據亦屬適
    當，是其等於偵查中之證言自具有證據能力，先予敘明。
二、訊據被告甲○○否認偽造文書犯行，辯稱伊雖受戊○○委託
    辦理申請聘僱監護工一事 ，並向戊○○收取3萬元費用，但
    雇主申請聘僱家庭外籍監護工專用診斷證明書及巴氏量表，
    係戊○○於申請前約10日交予伊，伊不知該診斷證明書及巴
    氏量表係偽造 ，且所得利益僅3萬元，伊沒有偽造文書之動
    機，且伊有中耳炎，絕不可能帶病患去醫院，伊係遭戊○○
    嫁禍云云。經查：
  (一)被告甲○○以雇主戊○○名義於90年11月20日持向職訓局申
    請聘僱家庭外籍監護工之「雇主申請聘僱外籍勞工申請表」
    ，其所附以財團法人私立中國醫藥學院附設醫院名義出具之
    「雇主申請聘僱家庭外籍監護工專用診斷證明書」、及「巴
    氏量表」，經職訓局以職外字第0920089007號函詢結果，
    中國醫藥大學附設醫院（即財團法人私立中國醫藥學院附設
    醫院，於92年8月1日改制）以93年7月20日院業字第93072538
    號函稱「張李梅查無當日掛號及就醫紀錄」；又該院於94
    年5月25日以院業字第0940501930號函稱 「二經查病患張李
    梅君90年10月17日確實曾來本院神精外科就診，但因當時確
    認真偽診斷書筆數過多，誤植為查無當日掛號紀錄，現予更
    正。三經再次確認張君當日雖有就診，但病歷記載診斷為頭
    痛、失眠與貴會所附證明書之診斷不符，且來函所附雇主申
    請聘僱家庭外籍看護工專用診斷證明書非邱琮朗醫師本人字
    跡。四該份診斷書之院長印信有兩處，一為林正介，另一為
    診斷書用章林正介，本院僅有一種林正介診斷書用章，綜上
    各點判斷此證明書非本院開立。五因本院90年度尚未對雇主
    申請聘僱家庭外籍看護工專用診斷證明書進行控管，病人持
    任何診斷書至櫃檯批價收費後，即可加蓋關防與開立收據」
    ，有該院函文2紙可稽（見94年度偵字第2616號卷宗第5頁、
    94 年度他字第1295號卷宗第31頁） 。足認上開「雇主申請
    聘僱家庭外籍監護工專用診斷證明書」及「巴氏量表」上所
    蓋用「林正介診斷書用章」、「林正介」、「醫師邱琮朗10
    41」印文係屬偽造；至其上關防「財團法人私立中國醫藥學
    院附設醫院診斷證明章」，與卷附被告所提出、案外人林猛
    章於89年4月26日至中國醫藥學院附設醫院就診 ，看診醫師
    周碩彬所開立之診斷證明書（見原審卷宗第38頁）比對觀之
    ，後者所蓋用之「財團法人私立中國醫藥學院附設醫院診斷
    證明章」，與前者並無明顯不同，且依上開該院第09405019
    30號函文第5點「持任何診斷書至櫃檯批價收費後 ，即可加
    蓋關防與開立收據」記載觀之，系爭診斷書及巴氏量表上之
    關防係經由該院櫃檯批價收費後所加蓋，並非偽造。
  (二)證人江家瑜於偵查中證稱伊係立成人才仲介有限公司職員，
    直屬主管為甲○○，戊○○申請本件外籍監護工資料係伊填
    寫，甲○○要伊填寫資料時即有此診斷證明書，伊填好資料
    後再交給甲○○，本件並非伊去送件等語（見94年度偵字第
    2616號卷宗94年3月3日訊問筆錄），足認該偽造之診斷證明
    書及巴氏量表等資料，係被告自不詳姓名之成年人處取得後
    攜回立成公司交付不知情之江家瑜據以填載申請表而行使之
    。
  (三)證人戊○○於偵查中證稱伊係委託立成人才仲介有限公司甲
    ○○辦理申請家庭外籍監護工事宜 ，甲○○收費3萬元，伊
    僅交付戶口名簿、身分證，沒有交付診斷證明書及巴氏量表
    （見94年度他字第1295號卷宗第25頁）；又於原審審理時證
    稱90年10月17日係甲○○帶張李梅至中國醫藥學院附設醫院
    看病，並向伊拿張李梅健保卡，家人沒有陪同前往，雇主申
    請聘僱家庭外籍監護工專用診斷證明書及巴氏量表不是伊交
    給甲○○，伊之前也沒有看過 ，甲○○向伊收取3萬元酬勞
    ，伊交身分證給甲○○等語（見原審卷宗第47、48頁），則
    被告攜回立成公司之偽造診斷證明書及巴氏量表，既非證人
    戊○○所交付，亦查無證據證明係被告與不詳姓名之人所共
    同偽造，應係由被告先提供張李梅之年籍資料予不詳姓名之
    人後，再以不詳之方式取得已偽造完成之如附表所示之診斷
    證明書及巴氏量表。至被告辯稱伊不知診斷書及巴氏量表係
    偽造，而所得利益僅3萬元 ，沒有偽造文書之動機，且伊有
    中耳炎，絕不可能帶病患去醫院，伊係遭戊○○嫁禍云云。
    茲詳加究明被告與證人戊○○2人陳述之真偽：
    被告曾以3萬元之報酬 ，受戊○○委託，辦理申請聘僱家
      庭外籍監護工照顧其姨父林猛章，嗣因林猛章病故，該監
      護工被遣返，因戊○○要求重行申請外籍看護，並直接以
      此費用相抵，被告始辦理聘僱外籍監護工照顧張李梅之申
      請事宜等情，業據被告於本院審理中陳述明確，則被告先
      後2次為證人戊○○辦理申請監護工事宜，僅收費1次，足
      認其2人之交誼非淺 ，堪信證人戊○○於本院審理中證述
      ：伊與被告原來同為台中縣跨業交流協會會員，是好朋友
      ，因為之前的外勞不適用，又因林猛章過世，說要重辦，
      被告說要補一位外勞給伊，所以要重辦，直到伊滿意為止
      等情（見本院審判筆錄），應屬非虛。被告因之受委託而
      為證人戊○○辦妥外籍監護工申請一事，亦未違常情。況
      一般人力仲介公司受託辦理申請聘僱家庭外籍監護工，所
      得利益除雇主支付之酬金外，受僱之勞工亦須支出費用，
      此為公眾週知之事，被告辯稱伊未因此而獲利，並無偽造
      文書之動機云云，尚不可採。
    被告受戊○○委託，於89年間辦理以丙○○名義申請聘僱
      家庭外籍監護工照顧林猛章一案，當時林猛章係由被告帶
      去中國醫藥學院就診檢查，此據被告於原審準備程序供述
      明確（見原審卷宗第29頁），則被告事後辯稱伊絕不可能
      帶病患去醫院云云，顯然不實。另證人即被告之私人助理
      丁○○所稱帶病患的責任很大，伊等不是醫療人員，沒有
      為雇主作帶病患至醫院之服務云云，亦屬附和被告之詞，
      不可採信。又林猛章當時因中風癱瘓，其病況為「左側肢
      體無力，意識不清合併嗜睡」（見原審卷宗第38頁診斷書
      所示），而張李梅於90年10月17日至該院神精外科就診時
      主訴「頭痛、失眠」 （見上揭該院94年5月25日院業字第
      0940501930號函及卷附之病歷影本），就兩者之病況相較
      ，張李梅病情顯然較輕，則被告接受戊○○委託辦理申請
      家庭監護工，就被告辦理之模式觀之，病況較嚴重之被照
      護人林猛章已由被告帶同至醫院接受檢查在先，病況較輕
      之被照護人張李梅仍由被告帶同至醫院接受檢查，亦屬事
      理之常，堪信證人戊○○所述90年10月17日係甲○○帶張
      李梅至中國醫藥學院附設醫院看病一節為真。
    至被告所提出證人戊○○簽立之客戶服務查詢表，其內容
      關於「申請外籍勞工之文件資料：申請人／被照護人身分
      證正反面影本及戶口名簿影本及診斷證明書皆由本人提供
      」部分，係勾選「是」，惟依該客戶服務查詢表之簽立日
      期記載為93年，而本案委託日期係在90年間，則該查詢表
      顯非在委託辦理當時所簽立，應係事後臨訟所為，則證人
      戊○○在原審審理時所稱該查詢表係甲○○有一天突然進
      來要伊簽名，叫伊如何填，伊即如何填等語，應屬非虛。
    證人即立成人才仲介有限公司負責人利玫菁於偵查中證稱
      被告於90年初至93年7月在該公司擔任業務 ，93年初被告
      所負責的案件陸續出現女傭代扣款及診斷書的問題，經勞
      委會通知，被告負責之案件所提出之診斷書有偽造之情形
      ，伊公司的業務除吳隆興有 1件牽扯到診斷證明書的問題
      外，其他都是甲○○的等語 （見95年度偵字第513號偵查
      卷宗第6頁） ，足認被告當時承辦申請聘僱家庭外籍監護
      工業務，其向職訓局提出之受照護人診斷證明書確有偽造
      不實之情事。
  (四)被告甲○○從事外籍監護工仲介業務，時間並非短暫，此據
    其供明在卷，其就病患看診取得雇主申請聘僱家庭外籍監護
    工專用診斷證明書及巴氏量表之程序，應知之甚稔，且伊既
    於90年10月17日帶同張李梅就醫檢查，當知張李梅並未於就
    診當日，依循正當手續取得診斷證明書及巴氏量表，被告自
    難諉稱伊不知該診斷證明書及巴氏量表係屬偽造。
  (五)此外並有偽造之「雇主聘僱家庭外籍監護工專用診斷證明書
    」、「巴氏量表」及中國醫藥大學附設醫院上揭函文及病歷
    資料等附卷足參，本件事證已臻明確，被告犯行洵堪認定。
    至被告聲請傳喚證人即其客戶王鳳嬌、邱源康、廖再添、謝
    嘉英、柯淑玲、王許翠鈴等人到庭作證，用以證明伊經手服
    務案件之報酬均為3萬元 ，且絕未有替雇主帶看病患之舉云
    云。核被告所舉王鳳嬌、邱源康、廖再添、謝嘉英、柯淑玲
    、 王許翠鈴等人縱能證明被告受其等委託辦理之報酬為3萬
    元，且未替伊等帶看病患，要屬被告與王鳳嬌等人間之個案
    辦理情節，尚不能作為本案有利於被告之認定，本院認無傳
    喚之必要，併此敘明。
三、論罪科刑理由：
  (一)按被告行為後，刑法及刑法施行法業於94年2月2日總統以華
    總一義字第0940一義字第 09400014901號令修正公布，並於
    95年7月1日施行（下稱新刑法，修正前刑法下稱舊刑法），
    參酌最高法院95年5月23日刑事庭第8次會議決議，新刑法第
    2條第1項之規定，係規範行為後法律變更所生新舊法律比較
    適用之準據法，於新刑法施行後，應適用新刑法第2條第1項
    之規定，為「從舊從輕」之比較。另於比較時應就罪刑有關
    之共犯、未遂犯、想像競合犯、牽連犯、連續犯、結合犯，
    以及累犯加重、自首減輕暨其他法定加減原因（如身分加減
    ）與加減比例等一切情形，本於統一性及整體性原則，綜其
    全部罪刑之結果而為比較。查此次刑法第47條規定有所修正
    ，惟分別比較新、舊法結果，對被告之法律效果並無不同，
    自應依被告之行為時之刑法第47條規定論處。又被告於犯罪
    時之刑法第41條第1項前段規定：「犯最重本刑為5年以下有
    期徒刑以下之刑之罪 ，而受6個月以下有期徒刑或拘役之宣
    告，因身體、教育、職業、家庭之關係或其他正當事由，執
    行顯有困難者，得以1元以上3元以下折算1日，易科罰金」
    。又被告行為時之易科罰金折算標準，修正前罰金罰鍰提高
    標準條例第2條（現已刪除）規定，就其原定數額提高為100
    倍折算1日 ，則本件被告行為時之易科罰金折算標準，最高
    應以銀元300元折算1日，經折算為新臺幣後，應以新臺幣90
    0元折算為1日。惟新刑法第41條第1項前段則規定 ：「犯最
    重本刑為5年以下有期徒刑以下之刑之罪，而受6個月以下有
    期徒刑或拘役之宣告者，得以新臺幣1000元、2000元或3000
    元折算一日，易科罰金。」比較修正前後之易科罰金折算標
    準，以舊刑法之規定較有利於被告，則應依刑法第2條第1項
    前段 ，適用修正前刑法第41條第1項前段及修正前罰金罰鍰
    提高標準條例第2條之規定，定其折算標準。
  (二)按雇主申請聘僱家庭外籍監護工專用診斷證明書及巴氏量表
    ，係醫院所開立用以證明受診人確實患有診斷書所載之疾病
    及對生活能力之影響程度，屬私文書，被告以不詳方式所取
    得如附表所示偽造之診斷證明書及巴氏量表後，再持向職訓
    局提出申請而行使之行為，足以使職訓局因之發生審查結果
    不正確之損害，使其中記載開立該診斷證明書及巴氏量表之
    院長、醫師受有可能被追訴業務登載不實罪嫌之損害，並貶
    損該醫院之聲譽甚明 。核被告所為，係犯刑法第216條、第
    210條之行使偽造私文書罪 。被告與不詳姓名成年人間，就
    偽造文書行為部分有犯意聯絡及行為分擔，為共同正犯。而
    偽造「林正介」、「林正介診斷書用章」、「醫師乙○○10
    41」之印文，係偽造私文書之階段行為；另偽造私文書之低
    度行為，復為行使之高度行為所吸收，均不另論罪。被告曾
    因違反就業服務法案件，經本院判處有期徒刑3月確定 ，於
    90年9月4日易科罰金執行完畢，有台灣高等法院被告前案紀
    錄表在卷可稽，其5年以內再犯有期徒刑以上之本罪 ，為累
    犯，應依法加重其刑。
  (三)原審對被告論罪科刑，固非無見，惟查被告並未與姓名年
    籍不詳之成年人共同行使如附表所示私文書，原審認被告與
    該姓名年籍不詳之成年人係共犯；如附表所示私文書其上
    關防「財團法人私立中國醫藥學院附設醫院診斷證明章」並
    非偽造，原審認係偽造，並諭知該關防印文2枚均沒收 ，均
    有違誤，被告提起上訴，以其並無上開犯行，固無理由，惟
    原審判決既有上開可議之處，應由本院將原審判決予以撤銷
    改判。爰審酌被告有違反就業服務法等前科，其犯罪不僅危
    害個人，且損及職訓局審核聘僱家庭外籍監護工之正確性，
    暨其犯罪動機、目的、手段、犯罪後態度不佳等一切情狀，
    處以如主文所示之刑，並諭知易科罰金之折算標準。如附表
    所示偽造之各印文，經被告持以行使 ，應依刑法第219條規
    定宣告沒收。至偽造之「雇主申請聘僱家庭外籍監護工專用
    診斷證明書」及「巴氏量表」等文件，已持向職訓局行使，
    並非被告所有，爰不予宣告沒收。
四、公訴意旨另以：被告所為除犯行使偽造私文書罪外，另犯刑
    法第214條使公務員登載不實事項罪云云 。然查被告以如附
    表所示偽造之診斷證明書及巴氏量表持向職訓局提出申請而
    行使之行為，固足以使職訓局承辦之公務員因之誤信受照護
    人已符合申請外籍監護工資格，而據以核發招募許可函，惟
    該招募許可函之內容，並無任何有關該偽造之診斷證明書及
    巴氏量表之相關記載，此僅使職訓局發生審查結果不正確之
    損害，並無登載任何不實事項於其職務上所掌之公文書，公
    訴意旨尚有誤會，惟被告此部分犯行與上開經本院判處有罪
    部分，具有裁判上一罪關係，爰不另為無罪之諭知，附此敘
    明。
據上論斷，應依刑事訴訟法第369條第1項前段、第364條、第299
條第1項前段，刑法第2條第1項前段、第216條、第210條、第219
條，修正前刑法第47條、第41條第1項前段 ，修正前罰金罰鍰提
高標準條例第2條，判決如主文。
本案經檢察官己○○到庭執行職務。
中    華    民    國    95    年    11  月    23      日
            刑事第七庭  審判長法  官  林  榮  龍
                              法  官  黃  日  隆
                              法  官  鄭  永  玉
上列正本證明與原本無異。
如不服本判決應於收受送達後十日內向本院提出上訴書狀，其未
敘述上訴之理由者並得於提起上訴後十日內向本院補提理由書（
均須按他造當事人之人數附繕本）。
                              書記官    瑞  芳
中    華    民    國    95    年    11  月    27      日
                                                      Ａ
(下頁接連附表)
附表：
┌──┬──────────┬────────────────────┬──────────────┐
│編號│文件名稱            │偽      造        之      內      容    │沒收之印文名稱及數量        │
├──┼──────────┼────────────────────┼──────────────┤
│一  │偽造財團法人私立中國│冒用中國醫藥學院附設醫院醫師「邱琮朗」  │偽造之「林正介」印文1 枚、  │
│    │醫藥學院附設醫院出具│之名義，在左列文件上，記載張李梅之個人  │「林正介診斷書用章」印文1 枚│
│    │之張李梅「雇主申請聘│基本資料，再偽填張李梅患罹患嚴重骨質疏  │「醫師邱琮朗1041」印文7 枚  │
│    │僱家庭外籍監護工專用│鬆症、老年癡呆症，意識不清，有老化癡呆  │均均收                      │
│    │診斷證明書」        │，骨質嚴重疏鬆老化，行動困難，無法自理  │                            │
│    │                    │生活，須仰賴他人養護，須長期門診等不實  │                            │
│    │                    │內容，並於「應診日期」、「病歷號碼」、  │                            │
│    │                    │「 病名」、「醫師囑言」、「住院情形」、 │                            │
│    │                    │「 科主任」、「診治醫師」等欄位，偽造   │                            │
│    │                    │「醫師邱琮朗1401」之印文各1枚，合計7枚，│                            │
│    │                    │在「院長」欄位，偽造「林正介診斷書用章」│                            │
│    │                    │、「林正介」印文各1枚                   │                            │
├──┼──────────┼────────────────────┼──────────────┤
│二  │上開附件「巴氏量表」│在左列文件上，虛偽填載不實內容後，偽造  │「醫師邱琮朗1041」之印文12枚│
│    │                    │「醫師邱琮朗1041」之印文12枚。          │                            │
└──┴──────────┴────────────────────┴──────────────┘
                                                      Ａ


司法院資訊處製作；財團法人民間司法改革基金會備份。
